【裁判字號】    95,上易,321
【裁判日期】    950802
【裁判案由】    返還土地等
【裁判全文】
臺灣高等法院民事判決                 95年度上易字第321號
上  訴  人  甲○○
訴訟代理人  范晉魁律師
被 上訴 人  乙○○○
訴訟代理人  張瑞釗律師
上列當事人間請求返還土地等事件，上訴人對於中華民國95年1
月26日台灣士林地方法院94年度訴字第972號第一審判決提起上
訴，本院於95年7月19日言詞辯論終結，判決如下：
    主  文
原判決關於駁回上訴人下列第二項之訴部分，並除確定部分外訴
訟費用之裁判均廢棄。
被上訴人應給付上訴人新台幣貳拾肆萬元，及自九十四年十月七
日起，至清償日止，按週年利率百分之五計算之利息。
其餘上訴駁回。
第一審訴訟費用（除確定部分外)及第二審訴訟費用，由被上訴
人負擔十分之二，餘由上訴人負擔。
    事實及理由
一、上訴人主張：伊於民國57年間，將伊所有坐落台北縣淡水鎮
    ○○○段160-1地號土地分割出160-2地號土地，並出賣移轉
    予被上訴人，而被上訴人於61年間，在上開160-2地號及同
    地段161-6地號土地上，建造223建號門牌號碼台北縣淡水鎮
    ○○路148號（原122巷7之1號）房屋，而以放置盆栽、金爐
    及改建房屋後之磚塊土石，無權占有上訴人所有同地段160-
    1及161-2地號土地（下稱系爭土地）如附圖所示A、B 部分
    共200平方公尺之土地，被上訴人雖於94年9月底前將多數占
    用之物品移除，惟如附圖所示A部分土地上，仍有被上訴人
    起造、改建上述房屋時所堆積之磚石，已妨害上訴人之使用
    收益，上訴人自得請求被上訴人返還15年間相當於租金之損
    害，以被上訴人無權占有之面積，按土地申報地價年息10%
    計算，相當於租金之損害金額為新台幣（下同）261萬元；
    又即使原無權占有人係鄭清吉（即已死亡之被上訴人配偶）
    ，基於繼承關係，被上訴人亦應繼承給付損害金之債務。爰
    依侵權行為及不當得利之法律關係，為競合之合併，請求被
    上訴人應給付261萬元及自起訴狀繕本送達翌日起至清償日
    止，按年息5%計算之利息。原審為上訴人全部敗訴判決，上
    訴人就其中130萬元本息部分提起上訴，求為廢棄原判決該
    部分，改判被上訴人應給付上訴人130萬元，及自起訴狀繕
    本送達被上訴人翌日起至清償日止，按年息5%計算之利息。
二、被上訴人則以：上訴人所指160-2地號土地係由鄭清吉向上
    訴人購買，鄭清吉僅在其所建築之台北縣淡水鎮○○路148
    號房屋旁置放十數盆花盆，並無占有使用上訴人所有之土地
    ，經上訴人催告後，並已移去，而鄭清吉於92年7月21日死
    亡後，上開160-2地號及同地段161-6、161-7地號土地及前
    述房屋始由被上訴人繼承，上訴人主張被上訴人自61年間起
    無權占用其土地云云，顯非實在；而上開土地現場為長滿雜
    草野木之山坡地，並無被占有之情狀，至於附圖係依上訴人
    指界之範圍測量，被上訴人並無占有使用，亦無不當得利，
    否認上訴人提出照片為真正，上訴人主張之盆栽、金爐均非
    被上訴人所有，而係鄭清吉死後留下的遺物，縱照片中灑水
    之人為被上訴人，僅為其夫之盆栽澆水，被上訴人並無占有
    系爭土地，而上訴人主張侵權行為已逾2年時效，不當得利
    部分則已逾5年時效等語，資為抗辯。並於本院聲明駁回上
    訴人之上訴。
三、兩造不爭執之事實：
(一)系爭坐落台北縣淡水鎮○○○段第160-1及161-2地號土地，
    為上訴人所有，而同段第160-2、161 -6、161-7地號土地，
    前於57年7月10日係由被上訴人之配偶鄭清吉登記取得所有
    權，登記原因為買賣，其後鄭清吉於92年7 月21日死亡，上
    開3筆土地於92年12月16日因分割繼承登記為被上訴人所有
    。另坐落前述第160-2、161-6地號土地上，第223建號、門
    牌號碼台北縣淡水鎮○○路122巷7之1號（整編後現門牌號
    碼為英專路148號）建物，係於61年11月17日為第一次保存
    登記，登記所有權人係被上訴人，登記建築完成日期則為61
    年7月3日等事實，有兩造分別提出之土地登記謄本、異動索
    引及被上訴人之戶籍謄本在卷足參，並為兩造所不爭執，堪
    信為真實。
(二)經原審法院於94年12月2日會同台北縣淡水地政事務所測量
    人員現場履勘結果：1.系爭英專路148號房屋建物主體並未
    占有系爭160-1、160-2地號土地，而該建物後方為系爭160-
    1地號土地，現狀為空地，散有磚塊、土石，另系爭161-2地
    號土地位於該建物右側，現狀亦為空地，亦散有磚塊、土石
    及雜草；2.系爭160-1、160-2地號土地係沿著英專路斜坡之
    土地；3.現場有以紅漆噴記數處，上訴人主張紅漆記號所圍
    土地範圍係被上訴人以前曾占有土地之範圍，並請求就該範
    圍予以測量；4.紅漆噴記所圍範圍，現狀並無堆放盆栽及工
    作物之情形，僅散有磚塊、土石、雜草，紅漆記號範圍以外
    之土地均為空地及雜草等情，有原審法院勘驗筆錄在卷足憑
    ，並為兩造所不爭執，亦堪信為真實。
四、上訴人主張被上訴人以放置其所有之盆栽、金爐及改建房屋
    後之磚塊土石，無權占有上訴人所有系爭160-1及161-2地號
    土地如附圖所示A、B部分共200平方公尺土地，至其以存證
    信函催促後始於94年9月底大部分移除之事實，業據於原審
    及本院提出占用土地現場移除前之照片（見原審卷第61至63
    頁及證物袋，本院卷第18頁）、清除占用部分照片（見本院
    卷第19頁）、清除後之照片（見本院卷第20頁）及存證信函
    影本二紙為證，並經原審於94年12月2日現場履勘，囑託台
    北縣淡水地政事務所測量人員測量著有複仗成果圖可稽，被
    上訴人於原審之答辯狀亦承認在門牌號碼台北縣淡水鎮○○
    路148號住宅旁放置十數盆花盆（見原審卷第47頁），並承
    認照片中對盆裁澆水及在金爐襓金紙之婦人即被上訴人本人
    ，故該等照片內容應屬真正，上訴人於94年9月19日以存證
    信函催促被上訴人於七日內清除工作物返還占用土地後，被
    上訴人亦函覆稱已依約定期限將全部工作物清除等情（見本
    院卷第16至17-1頁），堪認上訴人主張之事實為真實。被上
    訴人嗣雖辯稱盆栽、金爐係其夫鄭清吉所有，門牌號碼台北
    縣淡水鎮○○路148號建物亦係鄭清吉所建，占用系爭土地
    者係鄭清吉，鄭清吉於92年7月21日死後其才繼承建物及土
    地云云，惟為上訴人否認，被上訴人並未舉證證明占用系爭
    土地者係鄭清吉，且該建物始於61年11月17日為第一次保存
    登記所有權人係被上訴人，並非鄭清吉，所辯難以採信，應
    認自始占用系爭土地之人係被上訴人無誤。
五、按被上訴人自61年間開始占用系爭土地，使上訴人無法使用
    收益系爭土地，故其依民法第179條規定，請求被上訴人給
    付相當於租金損害之不當得利，自為正當。又相當於租金損
    害之不當得利請求權，與租金請求權之性質相同，應適用民
    法第126條之五年短期時效之規定，被上訴人已為時效抗辯
    ，故上訴人僅能回溯請求五年內相當於租金損害之不當得利
    ，即94年9月30日（依上開存證信函及照片所示被上訴人亦
    係至94年9月底始移除占用現場）起訴日起回溯至89年10月1
    日止；逾此五年部分之請求不應准許。審酌系爭土地係位於
    台北縣淡水鎮○○路斜坡之土地，依照片所示為草木叢生，
    利用價值不高，上訴人請求按系爭土地每年申報地價10%計
    算相當租金損害之不當得利，尚屬過高，認應以每年申報地
    價3%計算為適當，而系爭土地86年至94年之申報地價為每平
    方公尺8000元，有台北縣土地地價冊謄本可稽（見原審卷第
    27至41頁），故上訴人請求被上訴人給付24萬元（8000ｘ
    200ｘ3 %ｘ5=240000），為有理由，應予准許；逾此部分不
    應准許。
六、綜上所述，上訴人依民法第179條規定，請求被上訴人給付
    24萬元，及自起訴狀繕本送達被上訴人翌日即94年10月7日
    起至清償日止，按年息5%計算之利息，為有理由，應予准許
    ；逾此部分為無理由，不應准許。就上開應准許部分，原審
    為上訴人敗訴判決，尚有未洽；上訴意旨指摘原判決此部分
    不當，求予廢棄改判，為有理由，應由本院將原判決此部分
    廢棄改判如主文第二項所述。至上開不應准許部分，原審為
    上訴人敗訴之判決，並無不合；上訴意旨指摘原判決該部分
    不當，求予廢棄改判，為無理由，應予駁回。
七、本件事證已臻明確，兩造其餘攻擊防禦方法，核不影響判決
    結果，茲不予一一論述；又本件上訴人依不當得利規定請求
    ，本院已審酌判決如上，訴之目的已達，其另依侵權行為規
    定為同一聲明之競合請求，不能為其更有利之判決，勿須再
    加以審酌。均併予敘明。
八、結論：本件上訴為一部有理由，一部無理由，爰依法判決如
    主文。
中    華    民    國    95    年     8    月     2    日
                      民事第十二庭審判長法  官  張宗權
                                        法  官  陳永昌
                                        法  官  陳忠行
正本係照原本作成。
不得再上訴。
中    華    民    國    95    年     8    月     3    日
                                        書記官  明祖星


司法院資訊處製作；財團法人民間司法改革基金會備份。
